【裁判字號】    88,上,400
【裁判日期】    890516
【裁判案由】    損害賠償
【裁判全文】
臺灣高等法院民事判決                     八十八年度上字第四００號
   上  訴  人   甲○○
   訴訟代理人   巫坤陽律師
   被 上訴 人   乙○○          住台北市○○路○段一二二巷五十號一樓
右當事人間請求損害賠償事件，上訴人對於中華民國八十七年十一月五日臺灣板橋地
方法院第一審判決 (八十六年度訴字第一六五九號)，提起上訴，本院判決如左：
        主    文
原判決關於命上訴人給付之金額超過新台幣壹佰零貳萬壹仟肆佰玖拾元本息部分及命
上訴人負擔訴訟費用之裁判均廢棄。
右開廢棄部分，被上訴人在第一審之訴駁回。
其餘上訴駁回。
第一、二審訴訟費用由被上訴人負擔三分之二，餘由上訴人負擔。
        事    實
一、上訴人聲明求為判決：(一)、原判決關於不利上訴人部分廢棄。(二)、上開廢棄部分
    ，被上訴人在第一審之訴駁回。(三)、第一、二審訴訟費用由被上訴人負擔。其事
    實上陳述，除與原判決記載相同部分，予以引用外，並補稱略以：(一)、被上訴人
    為配合上訴人向大安商業銀行股份有限公司三重分行（下稱大安銀行）抵押借款
    ，以清償上訴人積欠之新台幣（下同）二百四十萬元（被上訴人主張借款為二百
    八十萬元，於民國（下同）八十三年四月十八日前將上訴人所有土地及房屋所有
    權狀送往大安銀行，該行經理並於八十三年四月十九日批示核准貸款，此有大安
    銀行消費性貸款新承做案件報核表、不動產簡易鑑估表、已設定尚未撥款案件彙
    總表可稽。依上開資料所示，上訴人所有前開房地權狀，於八十三年四月十八日
    前即已在該行保管中，惟被上訴人於八十八年八月十三日庭呈之收據，其上竟記
    載黃秋薇領回權狀之時間係八十八年四月二十日，訴外人黃秋薇如何能自被上訴
    人處領回？足證該收據並非訴外人黃秋薇所書立。(二)、上訴人在大安銀行完成核
    貸手續並設定第三順位抵押權後，即依照當初協議通知被上訴人配合銀行放款手
    續，將第二順位抵押權塗銷。惟被上訴人竟遲遲不肯依約履行，致使銀行貸款手
    續無法順利進行，此係因可歸責於被上訴人之事由所致。依照兩造先前就借貸契
    約約定之清償日為八十三年四月十五日計算至八十三年四月二十五日，則違約時
    間亦僅十日。且依被上訴人主張之違約金計算標準每逾一日每萬元以十元計，換
    算後高達年息百分之三十六點五，顯屬過高，自應予核減。所用證據：除援用原
    審之立證方法外，並補提出：(一)、消費性貸款新承做案件報核表、不動產簡易鑑
    估表、已設定尚未撥款案件彙總表。(二)、撥款暨委託代償貸款授權手續、撥款同
    意書。(三)、大安銀行發還貸款文件證明單。(四)、不動產登記閱覽報告表。(五)、他
    項權利證明書各乙件為證。
二、被上訴人聲明求為判決：(一)、上訴駁回。(二)、第二審訴訟費用由上訴人負擔。其
    事實上陳述，除與原判決記載相同部分，予以引用外，並補稱略以：上訴人庭呈
    之文件簽名與一般銀行貸款程序不同，絕無代償系爭本金債權情形。所用證據：
    援用原審之立證方法。
三、本院依職權函請大安銀行檢送有關上訴人抵押借款資料文件。
        理    由
一、本件被上訴人起訴主張：上訴人於八十三年間提供其所有坐落台北縣三重市○○
    段二七八○地號土地及其地上建物即五三建號門牌號碼台北縣三重市○○路○段
    三八二巷十一號房屋（下稱系爭房地），設定本金最高限額五百萬元抵押權予被
    上訴人，經最高法院以八十六年度台上字第二○○一號確定判決認定上訴人向被
    上訴人之借款金額為二百八十萬元在案。據兩造所簽立之抵押權設定契約書，有
    違約金之約定，其計算方式為：「每逾一日每萬元以新台幣拾元加付至清償日止
    」，兩造就前揭借款之清償期原約定為八十三年三月十五日，嗣經被上訴人同意
    上訴人得延期清償一個月，至八十三年四月十五日屆滿。然清償期屆至，上訴人
    仍未清償，被上訴人乃向原審民事執行處對系爭房地聲請拍賣抵押物之強制執行
    ，被上訴人直至八十七年五月十九日始獲得清償本金債權二百八十萬元，至違約
    金債權部分則未獲清償。上開借款於八十三年四月十五日清償期屆至，上訴人自
    八十三年四月十六日起，即負給付遲延責任，算至八十七年五月十九日被上訴人
    自原審民事執行處獲得本金二百八十萬元之清償止，上訴人共遲延四年又三十三
    日等情，爰求為命上訴人給付四百十八萬零四百元及自本件起訴狀繕本送達之翌
    日起，至清償日止，加付法定遲延利息之判決（惟其中六十五萬八千元本息部分
    ，業經原審判決被上訴人敗訴，未據聲明不服）。
    上訴人則以兩造間之借貸並無違約金之約定，上訴人係將空白之抵押權設定契約
    書等資料蓋妥印章後交付被上訴人，其上之違約金約定係被上訴人所自行填載，
    並非真實。縱認系爭抵押權設定契約書有違約金之約定，亦因被上訴人受領遲延
    ，上訴人並無違約情事，自無庸給付違約金，退而言之，其違約金亦屬過高，應
    予核減等語，資為抗辯。
二、經查上訴人向被上訴人借款時，所書立之借據及承諾書，均係用同一張十行紙書
    寫，並經上訴人認定且簽名，該承諾書中即有「違約金」之約定，此有被上訴人
    提出之借據及承諾書可稽（見原審卷第一宗第一八六頁）。且上訴人於八十三年
    間借款時，並提供系爭房地為擔保設定本金最高限額五百萬元抵押權與被上訴人
    ，於該抵押權設定契約書上違約金欄內載明違約金為「每逾一日每萬元以新臺幣
    拾元付至清償日止」，該抵押權設定契約書之內容，係依據兩造之約定而書寫，
    且經兩造認定無誤並用印後，始由上訴人之胞姊黃秋薇於八十三年二月十四日書
    立同意書一紙交付被上訴人，載明「茲本人黃秋薇向乙○○借入一百六十五萬元
    ，本人同意甲○○坐落三重市○○段二七八０地號及建號五三之抵押設定今天送
    件」字樣，亦有該同意書可稽（見原審卷第二宗第十一頁）。二日後之八十三年
    二月十六日上訴人又立「借據」乙紙，內載：「...... 本人 (指上訴人)提供三
    重市○○段二七八○地號全部及建號五三，即三重市○○路○段三八二巷十一號
    全部和增建全部共同擔保五百萬元正設定抵押在案..... 」，上訴人之代理人黃
    秋薇並於該紙「借據」上擔任保證人兼經手人。同日，上訴人之胞姊黃秋薇再書
    立乙紙「承諾書」載明：「就本人黃秋薇借用甲○○名義購屋 (土地：三重市○
    ○段二七八○地號全部及建號五三，即三重市○○路○段三八二巷十一號全部和
    增建全部），為資金週轉所需，經本人提供設定抵押在案..... 」，有該借據及
    承諾書影本可憑（見原審卷第一宗第四十三頁、第二宗第十二頁），且上訴人對
    於抵押權設定契約書債務人兼義務人之上訴人印文為真正並不爭執，足證系爭房
    地抵押權有關違約金之約定，應係經由兩造之同意無訛。雖上訴人辯稱，抵押權
    設定契約書係黃秋薇蓋妥印鑑章後，交付被上訴人，而經被上訴人越權自行填寫
    云云，但查兩造於另案為系爭抵押權擔保之主債權爭訟時，上訴人曾於八十四年
    八月四日在本院八十四年度上字第六四三號確認債權不存在事件所具之答辯（續
    １）狀中自認有違約金十二萬元存在，且係以抵押權設定契約書所約定之內容加
    以計算，有該答辯（續１）狀可按（見原審卷第一宗第一二八頁至一二九頁）。
    益證兩造間確有此項違約金之約定，而非被上訴人越權自行填寫。況上開確認債
    權不存在事件，亦經本院判決認定兩造間之最高限額本金五百萬元之抵押權設定
    ，有違約金每逾一日每萬元以十元加付至清償日止之約定之事實，此有本院八十
    四年度上字第六四三號判決在卷可稽（見原審卷第一宗第六十一頁至第七十六頁
    ）。顯見上訴人所抗辯並無違約金之約定云云，殊無足取。
三、被上訴人主張前揭借款於八十三年四月十五日清償期屆至，上訴人未就二百八十
    萬元債務清償，伊乃向原審民事執行處對系爭房地聲請拍賣抵押物之強制執行，
    伊直至八十七年五月十九日獲清償本金債權二百八十萬元之事實，業其提出字據
    及原審民事執行處八十六年十月二十日、八十七年四月三日八十三年度民執公字
    第六一三二號通知為證（見原審卷第一宗第一八八頁至一九０頁），並經原審調
    閱該執行卷宗查核屬實。雖上訴人辯稱，被上訴人曾親自書立「倘八十三年三月
    十五日未清償，則於三日內由黃秋薇小姐連絡甲○○出面簽字則清償日期以借據
    為準，息付清則繼續使用，即該筆借款金額使用日期可延長八十三年二月二十四
    日」之字據，足見上訴人已依約支付利息，並無違約，且兩造曾合意以向銀行貸
    款代清償方式返還借款，因被上訴人未依合意辦理塗銷第二順位抵押權致未受償
    ，非上訴人違約，自無須支付違約金云云。惟查被上訴人固不否認同意由上訴人
    另提供系爭房地為擔保設定最高限額三百八十四萬元抵押權，向大安銀行借款，
    以代償本件債務，惟否認同事先行塗銷其已設定之第二順位抵押權。本院查上開
    抵押借款手續業已辦妥，並經大安銀行核准貸放並擬撥款，有該行消費性貸款新
    承做案件報核表、已設定尚未撥款案件彙總表、撥款暨委託代償貸款授權書及撥
    款同意書在卷可據（見本院卷第二宗第三四九頁至第三五六頁、第三三八頁至第
    三四三頁、第三八九頁以下），惟經質諸證人即承辦人員蘇麗美亦僅證稱，因本
    件抵押房地尚有民間設定抵押借款未塗銷，所以不能辦撥款云云（見本院卷第二
    宗第三六六頁），而該抵押文件又係由上訴人領回（見本院卷第二宗第三五九頁
    大安銀行陳報狀），再就上訴人於撥款同意書及撥款暨委託代償貸款授權書上均
    未填寫應撥款予被上訴人（見本院卷第二宗第三九一頁、三九二頁），均難據為
    證明上訴人有辦理抵押貸款撥款以代償上訴人所欠被上訴人之本件借款債務。況
    果如上訴人所云兩造既已合意辦理上開抵押貸款以代償上訴人所欠被上訴人之本
    件借款債務，衡諸常情，被上訴人自當樂予受領，斷無拒絕撥款之理，尤難認被
    上訴人有受領遲延之情事，足見上訴人所為此部分之抗辯，亦無足取。
四、又執行法院，在性質上言，係債權人之代理人，債務人依債務本旨提出給付，或
    由執行法院將債務人之財產拍賣，經拍定人將全部價金繳納執行法院後，即生清
    償之效力，其債權之利息及違約金，應算至是日為止（最高法院五十一年度台上
    字第七一三號判決參照）。被上訴人主張違約金應算至執行法院將執行標的物賣
    得價款分配予債權人，由債權人受領時，始生清償之效力，尚非可取。本件系爭
    房地經被上訴人聲請拍賣抵押物之強制執行，經拍定後，拍定人係於八十六年九
    月二十五日繳清尾款，有拍定人繳納案款收據附在執行卷內，業經原審調閱該執
    行卷查核屬實，且為兩造所不爭執，依上開說明，被上訴人自清償期屆至之翌日
    即八十三年四月十六日起，負給付遲延責任，直至八十六年九月二十五日，經拍
    定人將全部價金繳納執行法院後，上訴人始就本金二百八十萬元債務生清償效力
    。是上訴人所應給付違約金之日數，應自八十三年四月十六日起，算至八十六年
    九月二十四日止計一二五八日，即（365日×3）+1日（閏年）+162日。
五、前開抵押權設定契約書有關違約金之約定係：「每逾一日每萬元以新台幣十元加
    付至清償日止」，依此計算，則為年息百分之三十六．五，再經參酌一般銀行之
    貸放款，關於違約金之約定遲延六個月以內，為按借款利率百分之十，逾期六個
    月以上者，就超過六個月之部分，按借款利率百分之二十計算（見本院卷附放款
    一般條款第六條），而一般消費性貸款短期（一年）提供擔保者，其牌告利率為
    年息百分之八．七二五（見卷附台灣銀行消費者貸款現行利率一覽表），足見兩
    造間所約定之上開違約金顯屬過高，上訴人請求酌減（見本院卷第三四七頁），
    自屬有據。按當事人約定契約不履行之違約金過高者，法院固得依民法第二百五
    十二條規定減至相當之數額，惟是否相當仍須依一般客觀事實、社會經濟狀況及
    當事人所受損害情形，以為酌定標準，而債務已為一部履行者，亦得比照債權人
    所受利益減少其數額（最高法院四十九年台上字第八○七號判例參照）。爰斟酌
    一般銀行之貸放，關於違約金之約定及本件約定借款金額為二百八十萬元，經延
    期後借款期限為二個月，又無利息、遲延利息之約定（見原審卷第九頁反面抵押
    權設定契約書），且上訴人逾期一二五八日未為給付以及被上訴人所受損害等一
    切情形後，認本件違約金，以依上開一般銀行放款利率年息百分之八．七二五加
    計按借款利率百分之二十（即逾期六個月以上）即年息百分之一．七四五，合計
    為年息百分之一○．四七為相當。依此計算，上訴人應給付被上訴人之違約金為
    每逾一日每萬元為二．九元（其計算方式為：10,000元×(10.47÷100)÷365＝2
    .9，以下四捨五入) ，則本件違約金額應為一百零二萬一千四百九十六元（其計
    算方式為：2,800,000元( 本金)÷10,000×2.9×1,258＝ 1,021,496元）。
六、從而，被上訴人請求上訴人給付違約金一百零二萬一千四百九十六元及自本起訴
    狀繕本送達之翌日即八十七年七月四日起，至清償日止，按週年利率百分之五計
    算之利息部分，洵屬有據，應予准許；至超過上開部分被上訴人之請求（惟原審
    判決被上訴人敗訴，未據其聲明不服部分除外），即屬不應准許。原審就上開不
    應准許部分，所為上訴人敗訴之判決，自有未洽，上訴論旨指摘原判決此部分不
    當，求予廢棄改判，為有理由；就上開應予准許部分所為上訴人敗訴之判決，核
    無違誤，上訴論旨指摘原判決此部分之判決不當，求予廢棄改判，為無理由。
七、至兩造其餘之攻擊或防禦方法及未經援用證據，經本院斟酌後，認為均不足以影
    響本判決之結果，自無逐一詳予論駁之必要，併此敘明。
八、據上綸結，本件上訴為一部有理由，一部無理由，依民事訴訟法第四百五十條、
    第四百四十九條第一項、第七十九條但書，判決如主文。
中      華        民         國    八十九    年     五     月    十六   日
                                   臺灣高等法院民事第十三庭
                                       審判長法  官  林  鄉  誠
                                             法  官  謝  碧  莉
                                             法  官  劉  清  景
右正本係照原本作成。
如不服本判決，應於收受送達後二十日內向本院提出上訴書狀，其未表明上訴理由者
，應於提出上訴後二十日內向本院補提理由書狀（均須按他造當事人之人數附繕本）
上訴時應提出委任律師或具有律師資格之人之委任狀；委任有律師資格者，另應附具
律師及格證書及釋明委任人與受任人有民事訴訟法第四百六十六條之一第一項但書或
第二項（詳附註）所定關係之釋明文書影本。
中      華        民         國    八十九    年     五     月    十八   日
                                             書記官  高  澄  純
附註：
民事訴訟法第四百六十六條之一（第一項、第二項）：
對於第二審判決上訴，上訴人應委任律師為訴訟代理人。但上訴人或其法定代理人具
有律師資格者，不在此限。
上訴人之配偶、三親等內之血親、二親等內之姻親，或上訴人為法人、中央或地方機
關時，其所屬專任人員具有律師資格並經法院認為適當者，亦得為第三審訴訟代理人
。


司法院資訊處製作；財團法人民間司法改革基金會備份。
